【裁判字號】    92,訴,790
【裁判日期】    921023
【裁判案由】    偽造文書等
【裁判全文】
臺灣臺南地方法院刑事判決                          九十二年度訴字第七九０號
    公  訴  人  臺灣臺南地方法院檢察署檢察官
    被      告  辰○○
    選任辯護人  江信賢律師
                蔡麗珠律師
                邱銘律師
右列被告因偽造文書等案件，經檢察官提起公訴（九十一年度偵字第九五一九號），
本院判決如左：
    主  文
辰○○連續行使偽造私文書，足以生損害於他人，處有期徒刑陸月，如易科罰金，以
參佰元折算壹日。
    事  實
一、辰○○分別於民國八十八年十一月一日與八十九年四月十日，自任會首在臺南縣
    善化鎮○○里○○路四十三之二號，召集如附表一編號(一)、(二)所示內標制民間互
    助會二組（會期、每月會款、標會日期、會員人數詳如附表所示），並定期在其
    上開住處，由會員填寫標單參與競標，標金最高者得標。辰○○召募上揭互助會
    後，因遭互助會會員辛○○、鄭李吉芳倒會新臺幣（下同）一百四十多萬元，又
    遭他人倒債，致資力惡化而陷於支付能力不足之窘境，竟基於意圖為自己不法所
    有及行使偽造私文書之概括犯意，連續於附表二、三所示時間，多次利用遭冒標
    會員未到場競標之機會，偽造如附表二、三所示被冒標之壬○○、丁○○、王淑
    珠等人之署押及投標金額於標單（未扣案且已滅失）上，而偽造私文書，並持以
    冒名競標得標，再向各活會會員收取會款，足生損害於被冒標之壬○○、丁○○
    、王淑珠等人，並使壬○○等活會會員陷於錯誤，而先後多次按月繳納活會會款
    累計八十一萬三千一百元（冒標時間、冒標標金、被冒標人、詐得金額，均詳如
    附表二、三所示）與辰○○，直至互助會員間對照依渠等辰○○所告知得標事宜
    各自紀錄之會單後，因有不相符之處，始要求附表一編號(一)之互助會於九十一年
    一月一日止會、附表一編號(二)之互助會於九十年十二月十日止會。
二、案經癸○○告訴及臺南縣警察局善化分局報告臺灣臺南地方法院檢察署檢察官偵
    查起訴。
    理  由
一、訊據被告辰○○坦承因遭互助會會員辛○○、鄭李吉芳倒會及他人倒債，致資力
    惡化，而於前揭時、地，冒用壬○○、王淑珠之名義，填寫標單參與競標，並詐
    得會款之事實，惟矢口否認冒用丁○○之名義標會並詐取會款之事實，辯稱：伊
    在以丁○○名義參加競標前，即向該會之實際參加人丑○○（按即丁○○之妻）
    借標，並在丑○○之同意下，以丁○○之名義標得會款，並無任何冒標之犯行云
    云。經查：
  (一)被告辰○○前揭自白，並經告訴人癸○○指訴歷歷，復據證人壬○○於偵查中及
    本院調查時及證人辛○○於本院調查時證述明確（詳九十一年度偵字第九五一九
    號卷第十三頁正面；本院卷第六二頁、第六三頁、第九四頁），此外，並有被告
    出具與證人壬○○之會單影本二紙在卷（詳九十一年度發查卷第九頁、第十頁）
    可稽，另被告遭互助會會員鄭李吉芳倒會七十七多萬元之事實，亦有臺灣臺南地
    方法院檢察署檢察官九十一年度調偵字第八三號不起訴處分書一份存卷（詳本院
    卷第七四頁至第七六頁）可憑，堪認被告此部分之自白為真實。
  (二)證人丑○○於九十二年十月九日本院審理時到庭證稱：附表一編號(一)之互助會，
    ，伊以其夫丁○○之名義參加一會，被告雖曾打電話向伊借標，然係於得標之後
    ，才向伊借標等語（詳本院卷第一八二頁至一八四頁）。故被告於以丁○○名義
    得標後，嗣雖經該會實際參加人丑○○之同意借標，惟此仍無解被告先前之冒標
    詐欺行為。另被告又自承其出具與證人壬○○之會單影本二紙，其上所載之得標
    內容與事實較為相符（詳本院卷第六六頁），是依前揭發查卷第十頁所附會單內
    容顯示，足認被告係於八十九年八月一日（按即第十二會），冒用丁○○之名義
    ，以二千三百元之標金得標無訛。
  (三)綜上所述，被告前揭所辯，顯係事後卸責之詞，不足採信，本件事證明確，被告
    犯行堪以認定。
二、按偽造之標單，其上既僅記載會員名稱及一定之金額，如徒憑該標單之內容，殊
    難獨立表示一定之用意，必須依習慣或特約，始足以表示該標單所示金額係標取
    會款之利息，所示名稱則係標取會款之會員，而為表示會員參與投標之證明，故
    該標單非刑法第二百十條之私文書，而係刑法第二百二十條第一項、第二百十條
    以文書論之私文書（最高法院七十四年臺上字第四一四九號判決意旨可資參照）
    。被告辰○○冒用會員名義在會單上填寫會員姓名及標金標會，並藉以向活會會
    員詐取會款，核其所為，係犯刑法第二百二十條第一項、第二百十六條、第二百
    十條之行使偽造私文書罪及第三百三十九條第一項之詐欺取財罪。其偽造署押之
    行為屬偽造私文書之階段行為，其偽造私文書進而行使，偽造之低度行為亦為行
    使之高度行為所吸收，均不另論罪。又被告先後多次行使偽造私文書及詐欺取財
    犯行，時間緊接，犯罪構成要件均相同，顯均係基於概括犯意反覆為之，為連續
    犯，分別依刑法第五十六條規定，各以一罪論，並依法加重其刑。又被告於同一
    個會期，同時向多個活會會員詐取會款，侵害多人之財產法益，為一行為觸犯數
    罪名，屬想像競合犯，依刑法第五十五條規定，應從一重之詐欺取財罪處斷。被
    告所犯前開連續行使偽造私文書及連續詐欺取財二罪間，有方法、結果之牽連關
    係，應依刑法第五十五條之規定，從一重之連續行使偽造私文書罪處斷。爰審酌
    被告之品性、犯罪之動機、目的、手段、所生危害、犯罪後坦承部分犯行態度尚
    佳、遭互助會會員倒會之金額達一百四十多萬元，致其資力惡化而犯本案，且遭
    倒會之金額遠高於其冒標詐取之金額八十一萬三千一百元（528,200＋2849,00）
    ，已清償部分積欠告訴人癸○○之會款，有告訴人癸○○九十一年二月二十一日
    簽立之收據及臺南區中小企業銀行國內匯款申請書各一紙附卷（詳本院卷第二０
    ０頁）可參，且其本身患有高血壓、高血脂、糖尿病，其夫蔡瑞雄則患有腦梗塞
    之生活狀況，此有財團法人天主教耕莘醫院及奇美醫學中心診斷證明書各一紙存
    卷（詳本院卷第二０一頁、第二０二頁）可查，惟冒標詐欺之金額非微，復未與
    被害人和解賠償被害人損失等一切情狀，爰量處如主文所示之刑。又被告行為後
    ，刑法第四十一條業於九十年一月十日修正公布，而於同年一月十二日生效，依
    修正後之同法第四十一條第一項前段之規定，本件被告所犯最重本刑為五年以下
    有期徒刑，而受有期徒刑六月以下之宣告，自屬得易科罰金之情形，與修正前之
    刑法第四十一條相比較，修正後之新法較有利於被告，自應依刑法第二條第一項
    前段，適用裁判時之法律，是以被告所處如主文所示之刑，並諭知易科罰金之折
    算標準，以資懲儆。被告偽造署押之標單，並未扣案，且經被告丟棄而滅失，已
    據被告供明在卷，該標單既不存在，其上之署押自亦併同滅失，不另諭知沒收，
    附此敘明。
三、公訴意旨另以：被告辰○○於附表一編號(一)之互助會，以偽造標單冒標之方式，
    自八十九年九月一日至九十年六月一日止，填載二千五百元至三千二百元不等利
    息之標單，假冒胡博元、張銀玲、午○○之名義得標；於附表一編號(二)之互助會
    ，自八十九年八月十日起至九十年八月十日止，陸續以偽造之標單，填載二千元
    至四千元不等之利息，假冒子○○、張銀玲、乙○○、庚○○等人名義標得會款
    ，足以生損害於前開仍為活會之被冒標者，且對前開被冒標者訛稱係其他會員得
    標，致使前開被冒標者及其他活會會員陷於錯誤而每人每會繼續繳納會款予辰○○，因認被告辰○○此部分尚涉犯刑法第二百二十條第一項、第二百十六條、第
    二百十條之行使偽造私文書罪嫌。按犯罪事實應依證據認定之，無證據不得認定
    犯罪事實；又不能證明被告犯罪者，應諭知無罪之判決，刑事訴訟法第一百五十
    四條第二項、第三百零一條第一項分別定有明文。又刑事訴訟法上所謂認定犯罪
    事實之證據，係指足以認定被告確有犯罪行為之積極證據而言，該項證據自須適
    合於被告犯罪事實之認定，始得採為斷罪資料；認定犯罪事實所憑之證據，無論
    係直接證據或間接證據，其為訴訟上之證明，須於通常一般之人均不致有所懷疑
    ，而得確信其為真實之程度者，始得據為有罪之認定，倘其證明尚未達到此一程
    度，而有合理之懷疑存在，復無其他調查途徑可尋，法院即應為無罪之判決；再
    按告訴人之告訴，係以使被告受刑事追訴為目的，是其陳述是否與事實相符，仍
    應調查其他證據以資審認，最高法院二十九年上字第三一０五號、七十六年臺上
    字第四九八六號、五十二年臺上字第一三００號分別著有判例可資參照。本件公
    訴人認被告辰○○涉犯前揭罪嫌，無非係以右揭犯罪事實，業經告訴人癸○○於
    警詢及偵查中指訴綦詳，並經證人庚○○、子○○、壬○○、丙○○（原名戊○○）到庭證述明確。又被告陳稱附表一編號(一)互助會胡博元部分，於九十年二月
    一日之會係由其子蔡冠生標得，胡博元仍是活會，其係因怕別人說其家人的會均
    已標走，所以才向壬○○說是胡博元得標。證人蔡冠生到庭雖附和被告前開辯詞
    ，但就會款總數及會款給付等情均不清楚，其證言顯係出於至親之迴護，無足採
    信。被告雖均陳稱前開被冒標者均是活會，其均欲償還渠等活會之欠款，然就查
    報情形，附表編號一編號(一)之互助會，被告迄今僅償還三十九萬九千二百元，尚
    餘五百八十三萬八千三百元之贓款下落不明；附表一編號(二)之互助會，被告僅償
    還六十四萬六千八百零八元，尚餘五百六十三萬九千六百十七元之贓款，益徵被
    告主觀上實有不法所有之意圖，復有癸○○、壬○○、龐建民、戊○○所紀錄之
    會單六紙、臺灣臺南地方法院檢察署公務電話紀錄表七紙、辰○○之帳簿一本附
    卷可稽，為其所憑論據。訊之被告辰○○堅詞否認右揭犯罪事實，辯稱：前開會
    員胡博元、張銀玲、午○○、乙○○、庚○○等人於止會時，均是活會，另胡博
    元之互助會實際上係由其子蔡冠生於九十年二月一日，以三千二百元得標，至子
    ○○附表一編號(二)之互助會，業於九十年十月十日，以三千元標走一會，另一會
    則仍為活會，伊並無以前揭會員之名義冒標；另其出具與證人壬○○之會單二紙
    上所載之得標內容為其隨手所寫，未必與事實相符等語。經查：
  (一)附表一編號(一)之互助會部分：
  1.附表一編號(一)之互助會於九十一年一月一日第三十一會止會時，經推算之結果應
    剩活會會員十六會方為適法，茍調查之結果是時之活會會員超過十六會時，則顯
    有冒標之犯嫌，合先敘明。
  2.證人巳○○於九十二年十月九日本院審理時到庭證稱：附表一編號(一)之互助會伊
    參加一會，於繳交四會之會款後，自第五會起即未再繳納會款，被告於將其所繳
    納之會款返還後，伊即退出該互助會等語明確（詳本院卷第一八九頁）。
  3.此互助會於止會時尚有活會十四會，分別係壬○○一會、午○○二會（其中一會
    以陳瑞添名義參加）、甲○○一會、寅○○四會（寅○○名義一會、張秀雲名義
    二會、與田淑芳換會一會）、張清順一會、己○○一會（會單載為「呂宗明」）
    、癸○○二會、胡博元一會、張銀玲一會等情，業據證人壬○○、午○○、甲○○、寅○○、張清順、己○○、癸○○於本院審理時結證屬實（詳本院卷第六一
    頁至第六三頁、第一八五頁至第一九０頁），復為被告所是認，堪信為真實。
  4.基上，此互助會於止會時原應剩活會十六會，經扣除於第五會即退會之證人巳○○後，如剩活會會員十五會者即為適法，查此互助會經調查之結果，活會之會數
    為十四會，已如前述，尚未超過十五會。準此，難認存有多數會會活員或被告有
    積欠會款之情，即遽認被告有冒標之情。
  (二)附表一編號(二)之互助會部分：
  1.附表一編號(二)之互助會於八十九年十二月十日第二十三會止會時，經推算之結果
    應剩活會會員二十一會始為適法，茍調查之結果是時之活會會員超過二十一會時
    ，則存有冒標之犯嫌，先予敘明。
  2.此互助會於止會時尚有活會十五會，分別係乙○○一會、壬○○一會、庚○○二
    會、午○○一會（以陳瑞添名義參加）、甲○○二會、寅○○四會（寅○○名義
    二會、張秀雲名義二會）、子○○一會、癸○○二會、張銀玲一會等情，業據證
    人乙○○、壬○○、午○○、甲○○、寅○○、子○○、癸○○於本院審理時證
    述甚明（詳本院卷第三二頁、第六一頁至第六三頁、第六五頁、第一八五頁至第
    一九０頁），復為被告所是認，堪認為真實。
  3.綜上，此互助會於止會如剩活會會員二十一會者即為適法，查此互助會經調查之
    結果，活會之會數為十五會，已如前述，尚未超過二十一會。另被告雖一再爭執
    子○○於此互助會已有一會業已標走而非活會，惟縱認證人子○○仍係活會者，
    此一互助會於止會時，仍僅有活會會數十六會，而未逾二十一會。是亦難以存有
    多數會會活員或被告有積欠會款之情，即推認被告有冒標之犯行。
  (三)公訴人另據證人庚○○、子○○、壬○○、丙○○於偵查中之證言，而為不利於
    被告之認定，惟其等偵查中之證詞，僅能證明其等各自參加之互助會究為活會或
    死會，此觀之九十一年十月二十一日及九十二年三月十一日之偵訊筆錄自明（詳
    九十一年度偵字第九五一九號卷第十二頁至第十四頁、第三九至第四一頁），然
    依前揭(一)、(二)之說明，尚難以其等仍係活會，即遽認被告確有冒標之犯行。至癸○○、壬○○、龐建民、戊○○所紀錄之會單六紙，互核其上所載之得標內容均
    不一致，且有多處塗改，復非被告親自所載，自難以此等存有瑕疵且未有佐證之
    會單遽入人罪。另臺灣臺南地方法院檢察署公務電話紀錄表七紙（詳九十一年度
    偵字第九五一九號卷第四四頁至第五十頁），均係被告以外之人於審判外之言詞
    ，依刑事訴訟法第一五九條第一項之規定，不得作為證據，故不得資為被告認罪
    科刑之依據，附此敘明。
  (四)告訴人癸○○雖於警、偵訊及本院審理時指訴歷歷，然其係依前揭壬○○、龐建
    民、戊○○及其本身所紀錄之會單為其指訴之依據，惟前揭會單，因存有瑕疵且
    乏佐證，已如前述，告訴人癸○○據此而為指訴，亦難採憑。綜上各情相互參酌
    ，本件公訴意旨所據積極證據所為之證明並未達到於通常之人均不致有所懷疑，
    而得確信其為真實之程度，故不能遽為被告有罪之判斷。此外復查無其他積極證
    據足資認定被告確有公訴人指訴之前揭不法犯行，揆諸前述規定，既不能證明被
    告此部分犯罪，惟因公訴人認此部分與前開論罪科刑部分，有連續犯裁判一罪之
    關係，爰就此部分不另為無罪判決之諭知。
據上論斷，應依刑事訴訟法第二百九十九條第一項前段，刑法第二條第一項前段、第
五十六條、第二百二十條第一項、第二百十條、第二百十六條、第三百三十九條第一
項、第五十五條、第四十一條第一項前段，罰金罰鍰提高標準條例第一條前段、第二
條，判決如主文。
本案經檢察官卯○○到庭執行職務。
中      華      民      國      九十二      年    十    月    二十三    日
                                            臺灣臺南地方法院刑事第七庭
                                                審判長法官  鄧希賢
                                                      法官  鍾邦久
                                                      法官  陳金虎
右正本證明與原本無異。
如不服本判決，應於判決送達後十日內，向本院提出上訴狀。
                                                書  記  官  楊建新
中      華      民      國      九十二      年    十    月    二十四    日
附表一（均採內標制）：
┌──┬───────────┬───────┬──────┬─────┐
│編號│會                  期│每  月  會  款│標 會 日 期 │含會首會數│
├──┼───────────┼───────┼──────┼─────┤
│(一)  │八十八年十一月一日起至│一萬元        │每月一日（趕│四十六會（│
│    │九十二年二月一日止    │              │會除外）    │含趕會六會│
│    │（每年三月十五日及九月│              │            │）        │
│    │十五日各趕會一次）    │              │            │          │
├──┼───────────┼───────┼──────┼─────┤
│(二)  │八十九年四月十日起至至│一萬元        │每月十日（趕│四十三會（│
│    │九十二年七月十日止    │              │會除外）    │含趕會三會│
│    │（每年八月二十五日趕會│              │            │）        │
│    │一次）                │              │            │          │
└──┴───────────┴───────┴──────┴─────┘
附表二（如附表一編號(一)互助會所示之冒標明細；實際活會數之計算係扣除會首被告
辰○○、遭冒標之會員及自第五會即退會之巳○○）：
 ┌──┬────┬────┬──────┬────┬─────────┐
 │會次│冒標日期│冒標標金│實際活會會數│被冒標人│詐  得   金   額  │
 ├──┼────┼────┼──────┼────┼─────────┤
 │八  │八十九年│二千八百│三十七會    │壬○○  │二十六萬六千四百元│
 │    │五月一日│元（活會│            │        │（7,200x37=266,400│
 │    │        │會員繳七│            │        │）                │
 │    │        │千二百元│            │        │                  │
 │    │        │）      │            │       │                  │
 ├──┼────┼────┼──────┼────┼─────────┤
 │十二│八十九年│二千三百│三十四會    │丁○○（│二十六萬一千八百元│
 │    │九月一日│元（活會│            │丑○○以│（7,700x34=261,800│
 │    │        │會員繳七│            │丁○○名│）                │
 │    │        │千七百元│            │義參加）│                  │
 │    │        │）      │            │        │                  │
 ├──┴────┴────┴──────┴────┼─────────┤
 │總       計       共        詐        得        │五十二萬八千二百元│
 │                                                │                  │
 └────────────────────────┴─────────┘
附表三（如附表一編號(二)所示互助會之冒標明細；實際活會數之計算係扣除會首被告
辰○○及遭冒標之會員）：
 ┌──┬────┬────┬──────┬────┬─────────┐
 │會次│冒標日期│冒標標金│實際活會會數│被冒標人│詐  得   金   額  │
 ├──┼────┼────┼──────┼────┼─────────┤
 │六  │八十九年│二千三百│三十七會    │王淑珠  │二十八萬四千九百元│
 │    │八月二十│元（活會│            │        │（7,700x37=284,900│
 │    │五日（趕│會員繳七│            │        │）                │
 │    │會）    │千七百元│            │        │                  │
 │    │        │）      │            │        │                  │
 ├──┴────┴────┴──────┴────┼─────────┤
 │總       計       共        詐        得        │二十八萬四千九百元│
 └────────────────────────┴─────────┘
附錄法條：
刑法第二百二十條第一項：
在紙上或物品上之文字、符號、圖畫、照像，依習慣或特約，足以為表示其用意之證
明者，關於本章及本章以外各罪，以文書論。
刑法第二百十條：
偽造、變造私文書，足以生損害於公眾或他人者，處五年以下有期徒刑。
刑法第二百十六條：
行使第二百十條至第二百十五條之文書者，依偽造、變造文書或登載不實事項或使登
載不實事項之規定處斷。
刑法第三百三十九條第一項：
意圖為自己或第三人不法之所有，以詐術使人將本人或第三人之物交付者，處五年以
下有期徒刑、拘役或科或併科一千元以下罰金。


司法院資訊處製作；財團法人民間司法改革基金會備份。
